最高法院刑事判決　　　　　　九十四年度台上字第二五○二號
　　上　訴　人　乙○○
　　選任辯護人　黃英傑律師
　　上　訴　人　丙　○
　　選任辯護人　劉惠利律師
　　上　訴　人　丁○○
　　　　　　　　甲○○
上列上訴人等因違反公職人員選舉罷免法案件，不服台灣高等法
院台中分院中華民國九十三年十月二十六日第二審更審判決（九
十三年度選上更(一)字第二三號，起訴案號：台灣台中地方法院檢
察署九十一年度選偵字第一三一號、第一五九號），提起上訴，
本院判決如下：
    主  文
原判決撤銷，發回台灣高等法院台中分院。
　　理　由
本件原判決認定：(一)、上訴人乙○○係台中市西屯區何南里第十
七屆里長候選人，上訴人丙○、甲○○為其助選員。乙○○為求
勝選，與丙○、甲○○共同謀議，基於為乙○○賄選之犯意聯絡
，於民國九十一年五月十五日，先由丙○委由不知情之林塘勝，
以電話向鄭慶福經營之信一廣告贈品工藝社訂購每件大盤商售價
新台幣（下同）十八元之空壓克力製便條紙盒一千五百盒，於翌
日由丙○偕同林塘勝出面向鄭慶福取貨，並由丙○給付二萬八千
三百五十元貨款予鄭慶福後，將之放置於乙○○設於台中市○○
街七○一號之競選總部；再由丙○出資四千元委託林塘勝向熟悉
之印刷廠及另委託粘銘玉分別找尋印刷裁剪剩餘之紙張，並請印
刷廠工人裁剪該尋得之剩餘紙張成每邊為八公分之正方形便條紙
，林塘勝及粘銘玉於裁剪後均將該便條紙交付丙○，由丙○放置
於乙○○之競選總部；丙○與明知上開空便條紙盒價格之甲○○
另至台中市衛生局索取一千五百份行政院衛生署國民健康局印製
供宣導用之兒童發展、生長量表，再由明知上開空便條紙盒之乙
○○委請其競選總部之志工及助選員甲○○等人，協助將該兒童
發展、生長量表夾入上開空壓克力製便條紙盒外圍兩層壓克力盒
之中間，另由乙○○委請其志工及丙○放入上開正方形便條紙，
便條紙盒之第一張放著丙○蒐集印製一字開頭之吉祥語，第二張
則由丙○蓋上其委人所刻製豎起大拇指圖案而有「何南之福」、
（意指選舉編號一號之乙○○）等字樣之圖章，連同該便條紙
盒之包裝紙盒整件，使成一零售市價約七十至八十元之便條紙盒
賄賂物品。期間丙○拿取上開空便條紙盒約三百五十盒及可裝約
一半或三分之一份量數量之便條紙另交付其友人。其餘組裝完成
之便條紙盒由乙○○、丙○於乙○○拜票時分送何南里有投票權
之里民，或送由何南里之鄰長轉送何南里有投票權之里民，請求
收受上開便條紙盒之該等里民，投票支持乙○○當選里長，分送
時且未核對名冊而不限制一人拿取一份，迄九十一年六月六日下
午五時許止，已發送剩下上開組裝完成便條紙盒十八盒。(二)、上
訴人丁○○係乙○○之助選員，與丙○均明知江光乃何南里另
一位里長候選人，且乙○○及丁○○均明知丙○於九十一年六月
四日前某日，在前揭競選總部所書寫，標題為「何南里民、小心
江Ａ光」文宣紙中所載：「守望相助隊主任委員─里長本人、財
務會計─里長夫人，真的可以嗎？土地公廟主任委員─里長本人
、財務會計─里長夫人，該避嫌吧？……有請大里長不要再利
用關係檢舉里民浪費警力（以黃色及粉紅色紙張印製）」及
標題為「新江八點、四分鐘看四年」文宣中所載：「不要再說我
是唯一的大學生里長，不也是唯一被里民賞耳光之里長嗎（以綠
色及藍色紙張印製）」等文字，足以影射里長候選人江光有利
用關係自為守望相助隊及土地公廟之主任委員而Ａ錢，並檢舉里
民而浪費警力，且曾遭里民掌摑等不實事項之二種文宣，竟與丙
○共同基於使里長候選人江光不當選之犯意聯絡，推由丙○以
不同色系之紙張印製載有前揭文字之文宣品共一百五十份，再由
丙○及丁○○先後於同月四日及五日，分別騎乘機車載運上開文
宣，共同至何南里各鄰散發，足以生損害於江光。嗣於同月四
日下午四時二十分許，丙○及丁○○至何南里大安西街四十五號
等處沿途散發上開文宣，經江光報警查獲等情。因而撤銷第一
審判決，改判論處乙○○、丙○、甲○○共同對於有投票權人，
交付賄賂，而約其為一定之行使罪刑；論處乙○○、丙○、丁○
○共同意圖使候選人不當選，以文字傳播不實之事，足以生損害
於他人罪刑，固均非無見。
惟查：(一)、有罪之判決書，須將認定之犯罪事實詳記於事實欄，
然後於理由內逐一說明其所憑之依據及認定之理由，使事實與理
由兩相一致，方為合法。又公職人員選舉罷免法第九十條之一第
一項之賄選罪係以對於有投票權之人，行求期約或交付賄賂或其
他不正利益，而約其不行使投票權或為一定之行使為構成要件。
亦即須視行為人主觀上是否具有行賄之犯意，而約使有投票權人
為投票權一定之行使或不行使；客觀上行為人所行求期約或交付
之賄賂或不正利益是否可認係約使投票權人為投票權之一定行使
或不行使之對價；以及所行求、期約、交付賄賂之對象是否為有
投票權人而定。上開對價關係，在於行賄者之一方，係認知其所
行求、期約或交付之意思表示，乃為約使有投票權人為投票權一
定之行使或不行使；在受賄者之一方，亦應認知行賄者對其所行
求、期約或交付之意思表示，乃為約使其為投票權一定之行使或
不行使。原判決雖認定乙○○、丙○、甲○○共同以購入之空壓
克力便條紙盒及另經裁剪並自行裝置其內之便條紙等價值已超出
三十元之物品，分送何南里有投票權之里民，請求投票支持乙○
○當選里長。然理由中就乙○○等分送之里民如何之具有里長選
舉投票權，乙○○等又如何約其等投票支持，及收受之里民是否
對乙○○等交付該便條紙盒之目的均已有所認識，則悉未說明論
列。再者，對有投票權人交付之財物或不正利益，並不以金錢之
多寡為絕對標準，而應綜合社會價值觀念、授受雙方之認知及其
他客觀情事而為判斷。原判決既載稱：「乙○○辯稱：『……其
認為該便條紙盒單價未達三十元，應與賄選無關，乃予收受而放
置在前揭競選總部，除發送予包含無選舉權之選民外，亦由到競
選總部之來賓任意拿取，故其實無賄選之犯意，且前揭便條紙盒
尚不足影響選舉權人之投票，又贈品內放置印有其競選編號及一
字開頭吉祥語之紙張，則選舉權人僅會認其乃係宣傳手段而已，
客觀上在施贈者與受贈者間並無對價關係』等語」（見原判決第
六頁第六至十行），然就其前揭所辯如何不足憑採，理由中亦未
置一詞，遽行判決，自難昭折服。(二)、公職人員選舉罷免法第九
十二條之所謂散布謠言，傳播不實之事，應以散布、傳播虛構具
體事實為構成要件，除需具此特別要件外，尤須具有故意之一般
要件。因此若行為人對於所傳播之言論內容已提出其出處並非無
據或出於虛捏，縱使因疏虞未能完全自行查證事實真相，欲成立
前項罪責，檢察官或自訴人仍須負行為人故意虛構具體事實之舉
證責任，法院亦不能免除發現真實之義務。乙○○、丙○、丁○
○雖於黃色文宣中載有：「守望相助隊主任委員─里長本人、財
務會計─里長夫人，真的可以嗎？土地公廟主任委員─里長本人
、財務會計─里長夫人，該避嫌吧？」等內容，惟原審既認定告
訴人確係擔任何南里常年守望相助推行委員會主任委員及何南里
福德祠管理委員會主任委員，並由告訴人之妻義務幫忙事務性之
記帳工作等情。如果無訛，則上開文宣內容，似難謂係出於虛捏
；而所謂「故意未將『財務』及『會計』二者加以區分」云云（
見原判決第十三頁第九至十行），是否僅係文字表達未臻詳盡所
致，尚與「虛構不實」有間？縱乙○○、丙○、丁○○就何南里
福德祠或何南里常年守望相助推行委員會之財務經費及支出等實
際過程，未經查證事實真相，然渠等於前揭文宣所載內容，茍非
無據或出於虛捏，能否謂猶有散布謠言，傳播不實之主觀犯意，
即非全無研求餘地。原審對此未詳予查明，並於理由內為必要之
論述，遽以乙○○、丙○、丁○○未經查證，於競選文宣上為上
開內容之記載，即認「自堪認有意圖使告訴人江光不當選而傳
播不實之事之主觀犯意」云云（見原判決第十三頁末二行至次頁
前二行），亦嫌速斷。(三)、丙○於原審更審中，當庭提出何南里
守望相助隊隊員簽名要求告訴人江光「守望相助金錢公開化」
、「土地公廟財務透明化」之黃色布條，以證明其所寫文宣內載
：「守望相助隊主任委員─里長本人、財務會計─里長夫人，真
的可以嗎？土地公廟主任委員─里長本人、財務會計─里長夫人
，該避嫌吧？」等語實為該隊隊員之心聲（見更(一)卷第二○七頁
），而依卷附照片所示，該黃色布條上似有前守望相助隊員數十
人之簽名（見前引卷第二三四頁），此就乙○○、丙○、丁○○
自屬有利之證據，原審對此未予深入詳酌，復未說明不予採納之
理由，亦有調查未盡及判決不載理由之違誤。(四)、原判決以：「
楊昆城證稱：其雖於守望相助隊會議紀錄簽名屬實，但其並未看
到帳簿、傳票、憑證、收據、存摺簿等資料等語，然該會議紀錄
既載明現場陳列有帳本傳票憑證收據及存摺簿本，請各位隊員審
核，其決議為全體出席隊員無異議通過，證人楊昆城參加會議縱
其未審閱帳簿等資料，亦應以會議決議為準」，而謂「楊昆城所
證亦不能採為被告有利之認定」（見原判決第二四頁第十二至十
六行）。惟楊昆城係證述其出席簽名者乃常年守望相助隊隊員餐
會，並非常年守望相助隊之會議（見更(一)卷第一○五頁、第一○
七頁），而卷附之三份常年守望相助隊隊員之簽到（見選上訴卷
第二五六頁、第二五九頁、第二六二頁），亦分別載明「常年守
望相助隊聯誼餐會」、「常年守望相助隊新春聯誼餐會」、「常
年守望相助隊夏季聯誼餐會」，原判決此部分之論述，與卷證資
料自屬不相適合，非無證據上理由矛盾之違法。又何瑞桐於原審
更審中經訊以：「你是否自八十八年十一月二十三日至八十八年
十二月三十一日擔任守望相助隊的隊長？」時，係證稱：「我不
是隊長，是副隊長」（見更(一)卷第一九三頁），惟告訴人於原審
更審前提出之台中市何南里常年守望相助推行委員會經費收支表
三份，何瑞桐於其上簽名之職稱卻記載為「隊長」（見選上訴卷
第二五五頁、第二五八頁、第二六一頁），與何瑞桐之證述不合
，原審未予釐清，即採為判決之基礎（見原判決第十二頁第三至
四行），亦屬可議。上訴意旨指摘原判決不當，非無理由，認應
發回更審，期臻翔適。原判決不另為無罪諭知部分，基於審判不
可分原則，亦應併予發回。
據上論結，應依刑事訴訟法第三百九十七條、第四百零一條，判
決如主文。
中　　華　　民　　國　九十四　年　　五　　月　十二　　日
                      最高法院刑事第十二庭
                          審判長法官  謝　俊　雄
                                法官  陳　世　雄
                                法官  蘇　振　堂
                                法官  吳　信　銘
                                法官  徐　文　亮
      本件正本證明與原本無異
                                      書  記  官
中　　華　　民　　國　九十四　年　　五　　月　十八　　日
                                                   Ｒ
